---
title: "DATA VISUALIZATION DENGAN GGPLOT2"
author: "Fazlur Rahman Hafidh-Institut Teknologi Statistika dan Bisnis Muhammadiyah"
date: "`r Sys.Date()`"
output: 
  html_document:
    css: style.css
    theme: flatly
    higlight: zenburn
    toc: true
    toc_float:
      collapsed: true
    df_print: paged
bibliography: references.bib
---

```{=html}
<style>
body{
text-align: justify}
</style>
```
```{r setup, include=FALSE}
knitr::opts_chunk$set(echo = TRUE)
```

# Pengatar GGPlot

ggplot2 adalah paket visualisasi data yang terkenal dalam bahasa pemrograman R, dikembangkan oleh Hadley Wickham. Berdasarkan prinsip Grammar of Graphics, ggplot2 memungkinkan pengguna untuk membangun grafik dengan cara yang terstruktur dan intuitif. Dengan paket ini, para peneliti dan analis data dapat membuat visualisasi yang kompleks dan menarik, sehingga informasi dapat disampaikan dengan lebih jelas dan efektif.

Keunggulan utama ggplot2 terletak pada kemampuannya untuk menggabungkan berbagai elemen visual dalam satu grafik. Pengguna dapat menambahkan lapisan (layer) seperti titik, garis, dan area, serta mengatur estetika seperti warna dan ukuran. Pendekatan berbasis lapisan ini memberikan fleksibilitas dalam menyesuaikan tampilan grafik sesuai kebutuhan analisis, mendukung berbagai jenis data, termasuk kategori, numerik, dan waktu.

Dalam panduan ini, kita akan membahas dasar-dasar ggplot2, termasuk struktur dasar grafik, cara menambahkan elemen, dan penggunaan faceting untuk membandingkan data. Dengan pemahaman ini, Anda akan dapat memanfaatkan potensi ggplot2 untuk menciptakan visualisasi data yang informatif dan menarik.

# Dasar-Dasar ggplot

## 1.1 Struktur Dasar ggplot2

Struktur dasar dari sebuah grafik ggplot terdiri dari tiga komponen utama:

- Data: Dataset yang akan digunakan untuk membuat grafik.

- Aesthetics (aes): Menentukan bagaimana data akan dipetakan ke elemen visual, seperti sumbu x dan y, warna, ukuran, dan bentuk.

- Geometries (geom): Menentukan jenis grafik yang akan dibuat, seperti titik (geom_point), garis (geom_line), atau histogram (geom_histogram).

Contoh dasar pembuatan grafik scatter plot:

```{r}
library(ggplot2)

data <- data.frame(x = rnorm(100),y = rnorm(100))

ggplot(data,aes(x = x,y = y)) +
  geom_point()
```

## 1.2 Menambahkan Elemen ke Grafik
Setelah membuat grafik dasar, Anda dapat menambahkan elemen lain untuk memperkaya visualisasi. Beberapa elemen yang umum ditambahkan termasuk:

- Tema (theme): Untuk mengubah tampilan keseluruhan grafik, seperti latar belakang, teks, dan grid.

- Label: Menambahkan judul, label sumbu, dan anotasi untuk memberikan konteks lebih pada grafik.

- Skala (scale): Untuk mengatur skala warna, ukuran, dan bentuk.

Contoh menambahkan tema dan label:

```{r}
ggplot(data,aes(x = x,y = y)) +
  geom_point() +
  labs(title = "plot titik",x = "sumbu x",y = "sumbu y") +
  theme_dark()
```

## 1.3 Menggunakan Facets
Faceting adalah cara untuk membagi grafik menjadi beberapa panel berdasarkan variabel kategori. Ini sangat berguna untuk membandingkan distribusi data di berbagai kelompok. Anda dapat menggunakan fungsi facet_wrap() atau facet_grid() untuk membuat facet.

Contoh menggunakan faceting:

```{r}
data <- data.frame(x = rnorm(100),y = rnorm(100),grup = sample(c("A","B","C","D"),100,replace = TRUE))

ggplot(data,aes(x = x,y = y,colour = grup)) +
  geom_point() +
  facet_wrap(~ grup) +
  scale_color_manual(values = c("A" = "red", "B" = "orange","C" = "yellow", "D" = "green")) +
  theme_dark()
```

# Read Data
Membaca data adalah langkah awal yang penting dalam analisis data, karena data yang baik dan terstruktur adalah kunci untuk mendapatkan wawasan yang akurat. Dalam R, terdapat berbagai cara untuk membaca data dari berbagai sumber, seperti file teks, file CSV, file Excel, database, dan sumber data lainnya. Berikut adalah penjelasan tentang cara membaca data di R, termasuk beberapa fungsi yang umum digunakan.

## 2.1 Membaca Data Dari CSV 
Salah satu format data yang paling umum digunakan adalah CSV (Comma-Separated Values). Anda dapat menggunakan fungsi read_csv() dari paket readr untuk membaca file CSV.

```{r}
library(readr)
lizard <- read.csv("lizards.csv")
View(lizard)
```

```{r}
ggplot(lizard, aes(x = total_length,y = weight)) +
  geom_point()
  labs(title = "plot titik",x = "total_length",y = "weight") +
    theme_minimal()
```

## 2.2 Membaca Data dari File Excel
Jika data Anda disimpan dalam format Excel, Anda dapat menggunakan paket readxl untuk membacanya. Fungsi read_excel() memungkinkan Anda untuk membaca file Excel dengan mudah.

## 2.3 Membaca Data dari Database
Jika data Anda tersimpan dalam database, Anda dapat menggunakan paket 'DBI' dan 'RSQLite' (atau paket lain sesuai jenis database) untuk menghubungkan dan membaca data. Berikut adalah contoh membaca data dari database SQLite.

## 2.4 Membaca Data dari URL
Anda juga dapat membaca data langsung dari URL, terutama jika data tersebut tersedia dalam format CSV.

# Kesimpulan
Membaca data adalah langkah awal yang sangat penting dalam proses analisis data, karena kualitas dan struktur data yang baik menjadi kunci untuk mendapatkan wawasan yang akurat. Dalam R, terdapat berbagai metode untuk membaca data dari berbagai sumber, termasuk file CSV, file Excel, database, dan URL. Penggunaan fungsi yang tepat, seperti read.csv(), read_csv(), read_excel(), dan koneksi database dengan DBI, memungkinkan pengguna untuk mengimpor data dengan mudah dan efisien.

Setelah data berhasil dibaca, penting untuk memeriksa struktur dan tipe data menggunakan fungsi seperti head(), str(), dan summary(). Langkah ini memastikan bahwa data telah diimpor dengan benar dan siap untuk dianalisis lebih lanjut. Dengan pemahaman yang baik tentang cara membaca dan memeriksa data, pengguna dapat melanjutkan ke tahap analisis dan visualisasi menggunakan alat seperti ggplot2.

Akhirnya, dengan memanfaatkan berbagai metode dan fungsi yang tersedia di R, pengguna dapat dengan mudah mengakses dan menganalisis data dari berbagai sumber, yang pada gilirannya akan membantu dalam pengambilan keputusan yang lebih baik dan lebih informatif.